【裁判字號】    91,訴,519
【裁判日期】    920404
【裁判案由】    塗銷抵押權登記
【裁判全文】
臺灣苗栗地方法院民事判決  九十一年度訴字第五一九號
    原      告  丁○○
                丙○○
    共      同
    訴訟代理人  江錫麒律師
    複  代理人  甲○○
    被      告  新竹國際商業銀行股份有限公司
    法定代理人  戊○○
    訴訟代理人  乙○○
右當事人間請求塗銷抵押權登記事件，本院判決如左：
    主    文
原告之訴駁回。
訴訟費用由原告負擔。
    事    實
甲、原告方面：
一、聲明：被告應於原告清償本金新台幣（下同）二百四十萬元及其利息（確定金額
    請被告提出計算書）之同時，將坐落苗栗縣苑裡鎮○○段第四００之一七地號土
    地及其上同段第二一九建號建物即門牌號碼苗栗縣苑裡鎮苑港里一鄰苑港三之十
    八號（設定範圍均所有權全部），及同段四００之一三、之一八地號土地（設定
    範圍均八分之一），共同於民國八十四年五月十六日登記設定之本金最高限額六
    百萬元之抵押權（以下簡稱系爭抵押權）塗銷（收件字號：八十四年通苑字第０
    ０二九七一號）。
二、陳述：
（一）原告丁○○於民國八十八年間，向訴外人鄭麗蘋購得坐落苗栗縣苑裡鎮○○段
      第四００之一七地號土地，及其上同段第二一九建號門牌號碼苗栗縣苑裡鎮苑
      港里一鄰苑港三之十八號建物，並於同年六月二十五日登記取得所有權。因前
      手鄭麗蘋於出售上述房地予原告前之八十四年五月十六日，向被告借款四百五
      十萬元，並以其所有前開房地連同其配偶即原告丙○○所有坐落苗栗縣苑裡鎮
      ○○段第四００之一三及同段第四００之一八地號土地（應有部分設定範圍均
      八分之一），共同設定本金最高限額六百萬元之抵押權予被告，存續期間自八
      十四年四月十三日起至一百十四年四月十三日止（收件字號：八十四年通苑字
      第００二九七一號），用以擔保訴外人鄭麗蘋積欠被告之債務。
（二）茲因訴外人鄭麗蘋已將其所有前開房地出售予原告丁○○，原告丁○○、丙○
      ○基於利害關係人及抵押人之地位，擬向被告清償訴外人鄭麗蘋積欠之抵押債
      務餘額二百四十萬元及其利息，並要求被告塗銷抵押權，竟遭被告拒絕，而鄭
      麗蘋及原告二人均無欲以本件抵押權向被告繼續發生新借款，兩造間除本件抵
      押債權外，確定日後不再發生債權債務關係，爰以起訴狀繕本之送達作為終止
      抵押權存續期間之通知。為此依民法第三百十一條規定及最高法院民事庭七十
      六年度第三次會議決議之意旨，請求被告應於原告清償抵押債務本金二百四十
      萬元及其利息（確定金額請被告提出計算書）後，將系爭抵押權塗銷。
三、證據：提出土地及建物登記謄本四件為證。
乙、被告方面：
一、聲明：駁回原告之訴。
二、陳述：
（一）訴外人鄭麗蘋及原告丙○○於八十四年四月十三日與被告訂立不動產抵押契約
      ，設定系爭抵押權予被告，係擔保訴外人鄭麗蘋對被告現在（包括過去所負現
      在尚未清償之各項債務）及將來，依償還合會金契約書、票據、借據、保證、
      墊款損害賠償等所負債務以及其他一切債務，以本金最高限額六百萬元為限度
      ，該不動產抵押契約連同土地及建築改良物抵押權設定契約書一併送請主管機
      關於同年五月十六日登記完畢。依最高法院八十四年台上字第一九六七號判例
      所示，抵押權所擔保之債權，其種類及範圍屬於抵押權之內容，依法應經登記
      始生物權之效力，但如因內容過於冗長，登記簿所列各欄篇幅不能容納記載，
      可以附件記載作為登記簿之一部分，因此關於最高限額抵押權所擔保所擔保之
      債權，雖未記載於土地登記簿，然於聲請登記時提出之最高限額抵押權設定契
      約書有該項債權之記載者，此契約書既作為登記簿之附件，自為抵押權效力所
      及。本件系爭抵押權所擔保訴外人鄭麗蘋對被告之債務，已明確登記在案，自
      當對該等範圍內之債務負完全清償之責後，始得請求塗銷。
（二）訴外人鄭麗蘋目前對被告所負債務計有借款債務二筆及保證債務一筆，借款部
      分一筆為長期擔保放款，尚欠本金二百四十萬元及利息、違約金、費用等，另
      一筆為卡通融貸款，尚欠本金三十萬一千一百六十元及利息、違約金、費用等
      ，而該二筆借款均由原告丙○○保證；至於保證債務部分則為保證訴外人鄭陳
      雪婚對被告之中長期擔保放款債務，尚欠本金二百一十五萬六千五百五十四元
      及利息、違約金、費用等。上開三筆債務依前所述均屬抵押權擔保範圍，且依
      抵押權之追及效力，雖抵押物已移轉為原告所有，被告就系爭抵押權擔保之債
      權，仍得就該抵押物求償，在該等債務未全數清償之前，自無理由請求塗銷系
      爭抵押權。
三、證據：提出他項權利證明書、土地及建築改良物抵押權設定契約書、不動產抵押
    契約書、借據各二件及卡通融貸款契約一件（以上均為影本）為證。
    理    由
一、原告起訴主張原告丁○○於八十八年間，向訴外人鄭麗蘋購得坐落苗栗縣苑裡鎮
    ○○段第四００之一七地號土地，及其上同段第二一九建號門牌號碼苗栗縣苑裡
    鎮苑港里一鄰苑港三之十八號建物，並於同年六月二十五日登記取得所有權。因
    前手鄭麗蘋於出售上述房地予原告前之八十四年五月十六日，向被告借款四百五
    十萬元，並以其所有前開房地連同原告丙○○所有坐落苗栗縣苑裡鎮○○段第四
    ００之一三及同段第四００之一八地號土地，共同設定系爭抵押權予被告，用以
    擔保訴外人鄭麗蘋積欠被告之債務。茲因訴外人鄭麗蘋已將其所有前開房地出售
    予原告丁○○，原告丁○○、丙○○基於利害關係人及抵押人之地位，擬向被告
    清償訴外人鄭麗蘋積欠之抵押債務餘額二百四十萬元及其利息，並要求被告塗銷
    抵押權，竟遭被告拒絕，而鄭麗蘋及原告二人均無欲以本件抵押權向被告繼續發
    生新借款，兩造間除本件抵押債權外，確定日後不再發生債權債務關係，爰以起
    訴狀繕本之送達作為終止抵押權存續期間之通知。為此依民法第三百十一條規定
    及最高法院民事庭七十六年度第三次會議決議之意旨，請求被告應於原告清償抵
    押債務本金二百四十萬元及其利息，將系爭抵押權塗銷等語；被告則以本件系爭
    抵押權所擔保訴外人鄭麗蘋對被告之債務，已明確登記在案，自當對該等範圍內
    之債務負完全清償之責後，始得請求塗銷，而訴外人鄭麗蘋目前對被告所負債務
    計有借款債務二筆及保證債務一筆，該三筆債務均屬抵押權擔保範圍，且依抵押
    權之追及效力，雖抵押物已移轉為原告所有，被告就系爭抵押權擔保之債權，仍
    得就該抵押物求償，在該等債務未全數清償之前，自無理由請求塗銷系爭抵押權
    等語，資為抗辯。
二、本件原告丁○○於八十八年間，向訴外人鄭麗蘋購得坐落苗栗縣苑裡鎮○○段第
    四００之一七地號土地，及其上同段第二一九建號門牌號碼苗栗縣苑裡鎮苑港里
    一鄰苑港三之十八號建物，並於同年六月二十五日登記取得所有權。訴外人鄭麗
    蘋於出售上述房地予原告丁○○前之八十四年五月十六日，向被告借款四百五十
    萬元，並以其所有前開房地連同原告丙○○所有坐落苗栗縣苑裡鎮○○段第四０
    ０之一三及同段第四００之一八地號土地，共同設定系爭抵押權予被告，用以擔
    保訴外人鄭麗蘋積欠被告之債務，訴外人鄭麗蘋目前對被告所負債務計有借款債
    務二筆及保證債務一筆，借款債務部分一筆為長期擔保放款，尚欠本金二百四十
    萬元，另一筆為卡通融貸款，尚欠本金三十萬一千一百六十元，而該二筆借款均
    由原告丙○○保證；至於保證債務部分則為保證訴外人鄭陳雪婚對被告之中長期
    擔保放款債務，尚欠本金二百一十五萬六千五百五十四元之事實，為兩造所不爭
    執，並有原告所提土地及建物登記謄本四件，及被告所提他項權利證明書、土地
    及建築改良物抵押權設定契約書、不動產抵押契約書、借據各二件及卡通融貸款
    契約一件（以上均為影本）附卷可憑，堪信為真實。
三、另原告主張系爭抵押權所擔保之債權範圍，僅為訴外人鄭麗蘋向被告所為四百萬
    元之長期擔保放款之借款債務，並不及於鄭麗蘋向被告所為卡通融貸款之借款債
    務及保證債務部分之事實，則為被告所否認，並辯稱訴外人鄭麗蘋目前對被告所
    負債務計有借款債務二筆及保證債務一筆，該三筆債務均屬抵押權擔保範圍等情
    。是本件首應審究者，厥為系爭抵押權所擔保之債權範圍為何？
四、按抵押權所擔保之債權，其種類及範圍，屬於抵押權之內容，依法應經登記，始
    生物權之效力，但如因內容過於冗長，登記簿所列各欄篇幅不能容納記載，可以
    附件記載，作為登記簿之一部分。因此關於最高限額抵押權所擔保之債權，雖未
    記載於土地登記簿，然於聲請登記時提出之最高限額抵押權設定契約書，有該項
    債權之記載者，此契約書既作為登記簿之附件，自為抵押權效力所及，有最高法
    院八十四年台上字第一九六七號判例意旨可資參照。是關於最高限額抵押權所擔
    保之債權，如未於土地登記簿一一記載，應以抵押權人聲請登記時提出之最高限
    額抵押權設定契約書，視為登記簿之附件，在該契約書上記載之該抵押權所擔保
    之債權，均認為抵押權效力之所及（最高法院八十八年度台上字第二六四五號裁
    判意旨參照）。又解釋意思表示，應探求當事人之真意，不得拘泥於所用之詞句
    ，民法第九十八條定有明文。惟如契約之文字已表示當事人之真意，無需別事探
    求者，固不得捨契約文字而更為曲解（最高法院八十年度台上字第一五四一號裁
    判意旨參照）。查被告所辯訴外人鄭麗蘋及原告丙○○於八十四年四月十三日與
    被告訂立不動產抵押契約，設定系爭抵押權予被告，係擔保訴外人鄭麗蘋對被告
    現在（包括過去所負現在尚未清償之各項債務）及將來，依償還合會金契約書、
    票據、借據、保證、墊款、損害賠償等所負債務以及其他一切債務之清償，以本
    金最高限額六百萬元為限度，該不動產抵押契約連同土地及建築改良物抵押權設
    定契約書一併送請主管機關於同年五月十六日登記完畢等情，業據被告提出原告
    所不爭執之他項權利證明書、土地建築改良物抵押設定契約書及不動產抵押契約
    影本各一紙為證，自堪信為真實。是本件系爭抵押權設定契約書既已明白約定最
    高限額抵押權所擔保之債權之範圍，則揆諸前揭最高法院判例及裁判意旨，本件
    訴外人鄭麗蘋對被告因依償還合會金契約書、票據、借據、保證、墊款、損害賠
    償等一定法律關係所負之債務，自均為系爭抵押權之效力所及。
五、次按最高限額抵押權所擔保之債權，除訂約時已發生之債權外，即將來發生之債
    權，在約定限額之範圍內，亦為抵押權效力所及（最高法院九十一年度台上字第
    八一四號裁判意旨參照）。查訴外人鄭麗蘋於八十九年四月二十一日與被告訂立
    卡通融貸款契約，目前尚積欠被告本金三十萬一千一百六十元，又於九十年五月
    二十三日向被告借得四百萬元，目前尚積欠被告本金二百四十萬元，另訴外人鄭
    麗蘋及原告丙○○為訴外人鄭陳雪婚對被告之中長期擔保放款債務之連帶保證人
    ，尚欠本金二百一十五萬六千五百五十四元之事實，為兩造所不爭執，堪認為真
    實，已如前述，而本件系爭抵押權之抵押權設定契約書係於八十四年四月十三日
    作成，有該契約書足憑，則訴外人鄭麗蘋之上開二筆借款債務，及訴外人鄭麗蘋
    及原告丙○○之前開保證債務，自均為系爭抵押權之效力所及。原告主張訴外人
    鄭麗蘋於九十年五月二十三日向被告所借四百萬元（目前尚積欠本金二百四十萬
    元）部分為系爭抵押權效力所及，訴外人鄭麗蘋於八十九年四月二十一日與被告
    訂立卡通融貸款契約（目前尚積欠被告本金三十萬一千一百六十元）之借款債務
    ，及訴外人鄭麗蘋及原告丙○○之前開保證債務部分均非系爭抵押權效力所及云
    云，自無足採。
六、再按最高限額之抵押契約定有存續期間者，於存續期間屆滿前所發生之債權，債
    權人在約定限額範圍內，對於抵押物均享有抵押權，除債權人拋棄為其擔保之權
    利、抵押權所擔保之債權所由生之契約已合法終止或因其他事由而消滅，且無既
    存之債權，而將來亦確定不再發生債權，其原擔保之存續期間內所可能發生之債
    權，已確定不存在外，自無許抵押人於抵押權存續期間屆滿前，任意終止此種契
    約。縱令嗣後所擔保之債權並未發生，僅債權人不得就未發生之債權行使抵押權
    而已，非謂抵押人得於存續期間屆滿前終止契約而享有請求塗消抵押權設定登記
    之權利。本件系爭最高限額抵押權定有存續期間，已如前述，而訴外人鄭麗蘋積
    欠被告之二筆借款債務均尚未清償完畢，訴外人鄭麗蘋及原告丙○○保證訴外人
    鄭陳雪婚對被告之借款債務亦尚未清償完畢，將來亦非確定不發生債務，則原告
    主張由渠等代位清償訴外人鄭麗蘋積欠被告之本金二百四十萬元及利息後，系爭
    抵押權已無其他擔保之債權，且訴外人鄭麗蘋及原告二人均無欲以本件系爭抵押
    權向被告繼續發生新借款，確定日後不再發生債權債務關係為由，而主張終止系
    爭抵押權契約並塗銷系爭抵押權登記，自屬無據，應予駁回。
七、本件事證已臻明確，兩造其餘主張及攻擊防禦方法，核與判決結果已不生影響，
    爰不予逐一論述，併此明。
據上論結，本件原告之訴為無理由，依民事訴訟法第七十八條、第八十五條第一項前
段，判決如主文。
中      華      民      國    九十二    年      四      月      四      日
                                臺灣苗栗地方法院民事庭
~B法      官  王萬金
右為正本係照原本作成。
如對本判決上訴，須於判決送達後廿日內向本院提出上訴狀。
中      華      民      國    九十二    年      四      月      四      日
~B法院書記官  白孝慈


司法院資訊處製作；財團法人民間司法改革基金會備份。
